臺灣臺北地方法院民事判決　　　　　　　92年度訴字第3758號
原　　　告
即反訴被告　己○○
原　　　告
即反訴被告　辛○○
原　　　告
即反訴被告　庚○○
原　　　告
即反訴被告　丙○○
原　　　告
即反訴被告　乙○○
前列五人共同
訴訟代理人　黃碧芬律師
被　　　告
即反訴原告　子○○
被　　　告
即反訴原告　丑○○
被　　　告
即反訴原告　癸○○○
被　　　告
即反訴原告　壬○○
被　　　告
即反訴原告　丁○○
被　　　告
即反訴原告　戊○○
前列六人共同
訴訟代理人　簡炎申律師
　　　　　　林光彥律師
上列當事人間遷讓房屋等事件，本院於民國93年2月23日言詞辯
論終結，判決如下：
    主  文
被告應將坐落台北縣新店市○○段蘆竹濫小段一六一地號土地遷
讓返還原告己○○、辛○○及庚○○。
被告應將坐落台北縣新店市○○段蘆竹濫小段一六一地號、一五
七─八地號、一六一─五地號、三六五─七地號土地其上未做保
存登記之建物兩棟（即門牌台北縣新店市○○路○段一０五巷三
號、五號房屋）遷讓返還原告丙○○、乙○○，並自民國九十二
年六月十日起至遷讓上開房屋之日止，按月給付原告丙○○、乙○○新台幣壹萬肆仟玖佰柒拾元。
被告應給付原告己○○、辛○○、庚○○新台幣陸拾萬元，及自
民國七十七年五月十四日起至清償日止，按年息百分之五計算之
利息。
原告其餘之訴駁回。
訴訟費用由被告負擔。
本判決第一項原告己○○、辛○○、庚○○如以新台幣壹佰壹拾
陸萬元為原告供擔保後，得假執行；但被告如以新台幣參佰肆拾
陸萬肆仟伍佰元為原告己○○、辛○○、庚○○供擔保後，得免
為假執行。
本判決第二項原告丙○○、乙○○如以新台幣貳拾玖萬元為原告
供擔保後，得假執行；但被告如以新台幣捌拾伍萬陸仟元為原告
丙○○、乙○○供擔保後，得免為假執行。
本判決第三項原告己○○、辛○○、庚○○如以新台幣陸拾萬元
為原告供擔保後，得假執行；但被告如以新台幣貳拾萬元為原告
己○○、辛○○、庚○○供擔保後，得免為假執行。
原告其餘假執行之聲請駁回。
反訴原告先位之訴及備位之訴及假執行之聲請均駁回。
反訴訴訟費用由反訴原告負擔。
    事實及理由
壹、本訴部分：
一、原告起訴主張
（一）坐落台北縣新店市○○段蘆竹濫小段161號地號土地係原
      告己○○、辛○○、庚○○所共有，應有部分各1/3，原
      告己○○、辛○○（由原告丙○○代理）及庚○○與被告
      子○○、丑○○、周永利（即被告癸○○○、壬○○、丁○○、戊○○之被繼承人）於民國77年5月14日訂有不動
      產交換合約書，原告己○○、庚○○及辛○○已依契約約
      定將系爭土地暨其上未做保存登記之建物兩棟，即門牌號
      碼為台北縣新店市○○路○段105巷3號、5號交付給被告子
      ○○、丑○○、周永利占有使用，原告己○○、辛○○、
      庚○○雖一再請求被告子○○、丑○○、周永利交付辦理
      土地移轉登記、房屋稅籍移轉登記之印章、
      關資料，以便辦理上開土地移轉登記及房屋稅籍移轉登記
      ，惟本訴被告子○○、丑○○、周永利均置之不理，被告
      子○○、丑○○、癸○○○、壬○○、丁○○及戊○○之
      行為，依民法第367條、第398條及第234條規定即屬受領
      遲延，原告己○○、丙○○、庚○○既已定相當期限，發
      函催告其等履行，其等於期限內仍不履行，本訴原告己○○、丙○○、庚○○即於92年6月9日依據民法第254條規
      定發函通知被告解除本件不動產交換合約書，本件不動產
      交換合約書既已合法解除，被告依民法第259條第1款及民
      法第767條之規定，即應返還系爭土地予原告己○○、辛○○、庚○○。
（二）本件互易契約之中，被告應給付給原告之河川地使用權，
      事實上被告沒有河川地使用權，而且依據土地法第14條規
      定，私人根本不可能有河川地使用權，其標的為自始不能
      ，原告應給付365地號土地中之100坪，因兩造未確定範圍
      ，標的也不確定，均造成無效，因此此二筆標的互易約定
      是無效的，除去此部份，契約有效部份，只剩建物交換及
      161地號土地之移轉是有效的，本件原告催告被告依約履
      行時，既已依該不動產交換合約書約定，提出系爭161地
      號土地暨前開未辦保存登記之建物兩棟等該不動產交換合
      約書其他有效部分，則原告所為催告即係符合債務本旨，
      因此原告嗣後所為解除契約之意思表示已合法生效。設若
      本院認為兩造之給付標的均有不能之情形，且無法分辨互
      易的對價關係時，本互易契約均歸於無效時，原告自得本
      於民法第767條規定，請求被告返還系爭土地予原告己○○、辛○○、庚○○。
（三）原告丙○○、乙○○為坐落新店市○○段蘆竹濫小段161
      地號、157-8地號、161-5地號、365-7地號土地其上未辦
      保存登記建物兩棟即門牌台北縣新店市○○路○段105巷3
      號、5號房屋之所有權人，原告丙○○及乙○○亦同意以
      系爭房屋做為上開不動產交換合約書互易之標的，本件不
      動產交換合約書已經解除或無效，已如前述，故被告占有
      系爭房屋之法律上正當權源已不存在，原告丙○○、乙○○爰依據民法第767條前段規定，訴請被告遷讓返還坐落
      台北縣新店市○○段蘆竹濫小段161號地號、157-8地號、
      161-5 地號、365-7地號土地其上未辦保存登記建物兩棟
      （即門牌台北縣新店市○○路○段105巷3號、5號房屋）。
（四）本件系爭土地之公告現值為新台幣（下同）3,464,500元
      ，且系爭房屋之課稅現值為128,500元，故系爭土地及房
      屋之申報總價為3,593,000元，其年息10％，即為359,300
      元，換算每月租金為29,941元。本件不動產交換合約書已
      於92年6月9日解除，故本訴被告6人占有系爭房屋係屬無
      權占有。而無權占有他人房屋可能獲得相當於租金之利益
      又為社會通常之觀念，原告丙○○及乙○○爰依據民法第
      179條規定，請求被告自92年6月10日起至遷讓上開房屋之
      日止，按月給付本訴原告丙○○、乙○○29,941元。
（五）原告己○○、辛○○及庚○○與被告子○○、丑○○及周
      永利簽訂該不動產交換合約書時，本訴原告曾以土地銀行
      忠孝分行票號CB0000000號、面額600,000元之支票一紙，
      支付保證金予本訴被告，雙方並約定，於系爭不動產過戶
      完畢時，本訴被告應將保證金如數歸還本訴原告。上開不
      動產交換合約書業已解除，已如前述，原告己○○、辛○○及庚○○爰依據民法第259條第2款及第203條規定，請
      求被告還前開所受領之保證金600,000元，並附加自77年5
      月14日起至清償日止，按年利率5%所計算之法定利息。爰
      聲明：
（一）被告應將坐落台北縣新店市○○段蘆竹濫小段161號地號
      土地遷讓返還原告己○○、辛○○及庚○○。
（二）被告應將坐落台北縣新店市○○段蘆竹濫小段161號地號
      、157-8地號、161-5地號、365-7地號土地其上未辦保存
      登記建物兩棟（即門牌台北縣新店市○○路○段105巷3號
      、5號房屋）遷讓返還原告丙○○、乙○○，並自92年6月
      10日起至遷讓上開房屋之日止，按月給付原告丙○○、乙○○29,941元。
（三）被告應給付原告己○○、辛○○及庚○○600,000元，暨
      自77年5月14日起至清償日止，按年利率5％所計算之法定
      利息。
（四）如受勝訴判決，原告願供擔保請准予宣告假執行。
二、被告辯稱：
（一）系爭契約並未由原告合法解除，被告占有系爭土地及房屋
      為有權源。原告解除契約之理由，乃原告片面主張被告有
      受領遲延之情形，惟被告根本沒有受領遲延之情形，被告
      早依約將相關辦理所需之證件，交付與當時原告指定之代
      書甲○○辦理，詎不知何故，原告竟於78年4月13日將前
      交付之證件以掛號信件退還，此後屢經催告，仍置之不理
      ，被告更於81年1月27日即委由胡文英律師致函原告，定
      期催告原告前來履約。是延遲辦理者，係屬原告，絕非被
      告。其後，被告接獲92年5月9日黃碧芬律師代原告所發之
      來函，被告隨即配合提出
      需蓋章在情理內必予配合之意，原告遲至5月22日方另以
      信函要求被告攜帶印章、契稅及增值稅金於5月28日至黃
      碧芬律師處辦理不動產移轉登記相關事宜。就稅金之部分
      ，依當初契約所約定者，超過260,000元之部分本應歸屬
      原告負擔，惟被告為早日了結相關爭執，仍依約攜帶印章
      前往處理，並協調有關稅金負擔之事宜。詎料，5月28 日
      當天，原告竟仍無理要求被告等人負擔契稅及增值稅等，
      而對辦理直潭段蘆竹濫小段365地號100坪土地移轉之事則
      支吾其詞，最後並因而拒絕辦理相關移轉手續。
（二）原告雖主張其有通知履約，但其實根本並未能依債之本旨
      為提出給付。原告既然無法提出當初雙方所約定之契約標
      的（365地號之100坪土地），其所提出之給付即非依債務
      本旨者，從而不生提出之效力，被告自得拒絕受領，無須
      負遲延責任。原告根本無法提出其於契約中承諾一併移轉
      之蘆竹濫小段365地號土地100坪。此自系爭土地於77年5
      月14日訂立系爭契約，除分割出之365-4地號外，均由甲○○代書代理於78年12月間將所有權全部移轉予名家建設
      股份有限公司。而分割出之365-4地號，則再於78年11 月
      3日再分割出365-5、365-6、365-7及365-8地號。其中365
      -4地號於78年11月4日移轉登記予訴外人林進忠、365-5於
      87年9月14日移轉登記予訴外人許雅琳、365-6於82年1月
      15日移轉登記予訴外人賴怡均。是於原告就系爭契約所訂
      之365地號土地應移轉100坪（折合330.58平方公尺）部分
      ，僅餘365-7及365-8二筆土地，但365-7土地面積僅11平
      方公尺，365-8則亦僅184平方公尺，即合計共195平方公
      尺（折合約59坪），其遠不足契約所定之面積。則原告於
      前揭催告時，早已無法按債務之本旨提出足夠之系爭土地
      移轉予被告。則催告履約甚至再據以主張解約均屬無效。
（三）原告當年違約在先拒不辦理系爭不動產過戶事宜，而今又
      拒不提出土地辦理移轉，被告並無受領遲延可言，從而原
      告並未取得民法第254條解除契約之權利。系爭契約既未
      合法解除，則其效力仍然繼續存在，而得做為被告占有系
      爭土地及建物之合法權源，被告無須返還土地及建物，亦
      無不當得利之情形，原告之請求為無理由。系爭不動產交
      換合約書既尚未解除，則關於原告請求之保證金600,000
      元，自須依照該合約書之約定處理。該合約書約定：「俟
      前述標的全部過戶完畢同時，甲方（即被告）將保證金如
      數無息歸還乙方（即原告）。」，今原告尚未提出直潭段
      蘆竹濫小段365地號100坪之土地以供移轉過戶，其餘土地
      建物原告亦拒絕辦理過戶，何來「全部過戶完畢」可言，
      從而被告尚無須負返還此筆款項之責任。爰聲明：
（一）駁回原告之訴。
（二）如為不利於被告之判決，願供擔保免為假執行。
三、兩造不爭執之事實：
（一）坐落台北縣新店市○○段蘆竹濫小段161號地號土地係原
      告己○○、辛○○、庚○○所共有，應有部分各1/3，原
      告己○○、辛○○（由原告丙○○代理）及庚○○與被告
      子○○、丑○○、周永利（即被告癸○○○、壬○○、丁○○、戊○○之被繼承人）於77年5月14日訂有不動產交
      換合約書。雙方約定：被告將原向原告己○○、辛○○、
      庚○○承租之台北縣新店市○○段蘆竹濫小段365地號之
      承租權，連同地上建物（門牌號碼台北縣新店市○○路○
      段105巷21號）及建物前方河川地之使用權（連同所有地
      上物）一併交付原告己○○、辛○○、庚○○，原告己○○、辛○○、庚○○則將台北縣新店市○○路○段105巷3
      號、台北縣新店市○○路○段105巷5號之建物，連同坐落
      基地台北縣新店市○○段蘆竹濫小段161地號之土地，及
      其後相連之同段365地號土地面積100坪之所有權一併過戶
      予被告以為交換。
（二）原告己○○、庚○○及辛○○已依契約約定將系爭土地暨
      其上未做保存登記之建物兩棟，即門牌號碼為台北縣新店
      市○○路○段105巷3號、5號交付給被告占有使用。
四、按以不能之給付為標的者，其契約無效，民法第246條第1項
    定有明文。又法律行為之標的須適法、妥當、可能、確定，
    法律行為若不具備該等一般生效要件，該法律行為即屬無效
    。故法律行為之標的若不確定，則該法律行為即因為不具備
    一般生效要件，而不生效力。又在契約依其給付目的或給付
    內容如係可分時，如其中一部無效時，固有民法第111條但
    書之適用，但是在衡酌契約目的或給付內容無法明確分析出
    有效及無效之部分時，自應直接適用民法第111條之規定，
    認為該契約全部無效。經查：
（一）本件系爭不動產交換合約書內就約定原告己○○、庚○○
      及辛○○應將台北縣新店市○○段蘆竹濫小段365地號土
      地100坪移轉登記予被告部分，惟系爭365地號土地面積逾
      100坪，且雙方所約定原告應移轉登記予被告之100坪土地
      ，究竟係屬於何處之100坪土地，於締約當中及締約後並
      未完成協調並指界，因此該100坪土地究係在何特定部分
      並不確定等情，業據證人甲○○到庭結證稱：「…365地
      號部分，因為他們約定的是100坪，這100坪要如何分割，
      必須要由雙方當事人自行協調，當時他們無法完成協調，
      所以當時並無法辦理365地號的過戶…。」、「（問當時
      365地號是否兩造無法確定合約中提到的100坪，是在何特
      定部分？）是。當時是約定365地號分割出來的100坪，只
      要與161地號相連即可，但並未特定是哪一部分。」等語
      明確。系爭365地號面積100坪之土地既無法特定係在何部
      分，則該不動產交換合約書就系爭365地號土地100坪之約
      定，即因標的不確定致欠缺一般生效要件而無效。
（二）本件系爭不動產交換合約書內就約定被告應將台北縣新店
      市○○段蘆竹濫小段365地號建物前方之河川地之使用權
      交付予原告己○○、庚○○及辛○○部分，經查，河川區
      域內登記為財政部國有財產局管理之國有土地，於河川主
      管機關辦理撥用前，除業經財政部國有財產局及所屬分支
      機構依規定出租者，基於信賴及法律保護原則，在不影響
      國家利益及無違約情事，得規定辦理續租外，餘不再辦理
      出租或為其他處理行為等情，有財政部國有財產局台灣北
      區辦事處93年12月23日台財產北管字第0930046985號函在
      卷可稽，系爭台北縣新店市○○段蘆竹濫小段365地號建
      物前方之河川地之前並未經國有財產局辦理出租等情，為
      兩造所不爭執，揆諸前揭函文，已不得再辦理出租或其他
      處理行為，是被告前揭將系爭365地號前方之河川地之使
      用權交付予原告己○○、庚○○及辛○○之約定，係屬客
      觀給付不能，依民法第246條第1項之規定，該約定係屬無
      效。
（三）綜上，本件互易契約中，被告應給付給原告己○○、庚○○及辛○○之河川地使用權，因被告並無河川地使用權，
      其標的為自始不能，而原告己○○、庚○○及辛○○應給
      付之系爭365地號土地中之100坪，因兩造未確定範圍，標
      的不確定，均造成無效。而由系爭契約書各個給付義務之
      內容觀之，亦無法認為前揭原告己○○、庚○○及辛○○
      應給付被告之不確定之100坪土地，與被告應給付原告己○○、庚○○及辛○○之河川地使用權兩者間，於排除其
      他互易之給付時正好處於對價關係，是系爭契約顯非一部
      無效，而係全部無效至明。
五、次按所有人對於無權占有其所有物者，得請求返還之，民法
    第767條前段定有明文。經查，本件互易契約係屬全部無效
    之情形，已如前述，是被告占有坐落台北縣新店市○○段蘆
    竹濫小段161號地號之土地，及門牌台北縣新店市○○路○段
    105巷3號、5號之房屋，即無正當權源，而原告己○○、辛○○及庚○○係系爭161地號土地之所有權人，原告丙○○
    、乙○○係系爭3號、5號房屋之所有權人，是原告基於所有
    物返還請求權，請求被告將坐落台北縣新店市○○段蘆竹濫
    小段161號地號之土地遷讓返還原告己○○、辛○○及庚○○，及被告應將座落新店市○○段蘆竹濫小段161號地號、
    157-8地號、161-5地號、365-7地號土地其上未辦保存登記
    建物兩棟（即門牌台北縣新店市○○路○段105巷3號、5號房
    屋）遷讓返還原告丙○○、乙○○，即有理由。
六、再按無法律上原因而受利益，致他人受損害者，應返還其利
    益，民法第179條前段定有明文。又於城市地方租用房屋之
    租金，以不超過土地及建築物申報總價額年息10%為限，而
    前開規定於租用基地建築房屋之情形準用之，土地法第97
    條第1項、第105條亦分別定有明文。另土地法第97條第1項
    規定所謂之土地價額，依同法施行細則第25條之規定，係指
    法定地價而言，而土地法第148條規定土地所有權人依土地
    法所申報之地價為法定地價，故土地法第97條所謂之土地申
    報價額，即指該土地之申報地價。至於公有土地以公告地價
    為申報地價，免予申報，平均地權條例施行細則第21條亦有
    明定。經查本件系爭房屋位於台北縣新店市，屬於城市地方
    ，自有前開規定之適用。而無權占有他人之土地，可能獲得
    相當於租金之利益亦為社會通常之觀念（最高法院六十一年
    台上字第一六九五號判例參照），則原告丙○○、乙○○依
    不當得利之法律關係，請求被告給付無權占有系爭房屋所獲
    得相當於租金之利益，即屬有據。又查系爭房屋坐落位置在
    台北縣新店市之河川地旁，本院審酌系爭房屋之坐落位置、
    繁榮程度、經濟用途、被告使用所能獲利之情形等因素，認
    原告請求被告無權占有系爭房屋相當於租金之不當得利，按
    系爭土地之申報地價（即公告地價）之總價額年息5%計算，
    尚屬允當。本件系爭土地之公告現值為3,464,500元，且系
    爭房屋之課稅現值為128,500元，故系爭土地及房屋之申報
    總價為3,593,000元，其年息5％，即為179,650元，換算每
    月租金為14,970元。是原告丙○○、乙○○依據民法第179
    條規定，請求被告自92年6月10日起至遷讓上開房屋之日止
    ，按月給付本訴原告丙○○、乙○○14,970元，為有理由，
    應予准許，逾此部分之請求，則無理由，應予駁回。
七、未查，原告己○○、辛○○及庚○○與被告子○○、丑○○
    及周永利簽訂該不動產交換合約書時，原告己○○、辛○○
    及庚○○曾以土地銀行忠孝分行，票號CB0000000號，面額
    600,000元之支票一紙，支付保證金予被告等情，為兩造所
    不爭執，而系爭不動產交換合約係屬無效，已如前述，被告
    受領前述保證金600,000元，即無法律上之依據，是原告己○○、辛○○及庚○○依據民法第179條之規定，請求被告
    返還前開所受領之保證金600,000元，並附加自77年5月14日
    起至清償日止，按年利率5%所計算之法定利息，即屬有據。
八、從而，原告依民法第767條、第179條之規定，請求被告給付
    如主文所示，為有理由，應予准許。逾此部分之請求，則無
    理由，應予駁回。
九、兩造均陳明願供擔保，聲請宣告假執行及免予假執行，就原
    告勝訴部分，核無不合，爰分別酌定相當擔保金額准許之。
    至原告敗訴部分，其假執行之聲請已失其附麗，應併予駁回
    。
貳、反訴部分：
一、反訴原告主張：系爭不動產交換合約書尚未解除，已詳如本
    訴部分所述，因此反訴被告即應依據系爭契約之約定履行契
    約義務。依據系爭「不動產交換合約書」之約定，兩造間乃
    成立互易契約，而系爭互易契約中反訴被告應履行之契約義
    務為將以下四項不動產之所有權或事實上處分權移轉於反訴
    原告：（一）台北縣新店市○○路○段105巷3號之建物；（
    二）台北縣新店市○○路○段105巷5號之建物；（三）台北
    縣新店市○○段蘆竹濫小段161地號之土地；（四）台北縣
    新店市○○段蘆竹濫小段365地號100坪之土地。茲分述如下
    ：
（一）台北縣新店市○○路○段105巷3號之建物：反訴原告業依
      約當時立即遷離，並將台北縣新店市○○段蘆竹濫小段
      365地號45坪土地之承租權、台北縣新店市○○路○段105
      巷21號之建物所有權及建物前方河川地之使用權，交付予
      反訴被告，後亦由反訴被告拆除該等地上物並再售予第三
      人興建房屋完畢。惟反訴被告卻藉詞拖延，經反訴原告多
      次催告後，仍遲不辦理土地及建物移轉登記手續。按兩造
      間系爭合約雖約定將台北縣新店市○○路○段105巷3號房
      屋之「所有權」過戶予反訴原告。惟因該建物並未辦理第
      一次保存登記，故不能辦理所有權移轉登記。今兩造雖使
      用「所有權」之文字，但兩造既明知系爭建物為未辦理第
      一次保存登記之建築物，則其意思表示之真意係就「事實
      上處分權」為讓與及移轉。而在實務上，對於此種未辦理
      第一次保存登記之建築物，由於並無建物登記，因此往往
      以房屋稅「納稅義務人」表彰所有權人或事實上處分權人
      之地位，，因此反訴原告爰請求判決命反訴被告將系爭建
      物之房屋稅納稅義務人依反訴原告各應分得之比例，變更
      為反訴原告，詳如反訴先位訴之聲明第一項。若院認為先
      位聲明無理由，反訴原告備位聲明確認系爭建物之事實上
      處分權歸屬反訴原告所有，詳如反訴備位訴之聲明第一項
      。
（二） 台北縣新店市○○路○段105巷5號之建物：此部分之法律
       關係與第一部分相同，茲不贅述，並合併為反訴先位訴
       之聲明第1項及反訴備位訴之聲明第1項。
（三）台北縣新店市○○段蘆竹濫小段161地號之土地：就本件
      系爭房屋座落基地部分前經測量，其業表明系爭房屋座落
      之基地（即圖上標示Ｂ部分）分屬四筆土地，其中161 及
      365-7地號係屬反訴被告所有，至另2筆之157-8及161-5部
      分，為訴外人之國有土地。則反訴原告僅就反訴被告所有
      之土地部分命依約負移轉土地之責，詳如反訴聲明第2項
      （先位備位皆同）。
（四）台北縣新店市○○段蘆竹濫小段365地號100坪之土地：
      該標的乃為可得確定，因系爭契約並無因標的不確定而無
      效之情形。本件系爭契約所約定之標的為「其（台北縣新
      店市○○段蘆竹濫小段161地號）後相連之同段365地號土
      地面積100坪」，因此兩造間已就債之種類（與台北縣新
      店市○○段蘆竹濫小段161地號土地相連之同段365地號土
      地）、債之數量（面積100坪）明確約定，因此縱使位置
      未特定，其仍已成立種類之債。且因其表示之種類並非任
      何土地，而係限制在「與台北縣新店市○○段蘆竹濫小段
      161地號土地相連之同段365地號之土地」，係在特定範圍
      內。因此，系爭契約並無標的不確定之情形，該契約並非
      無效，乃為有效之契約。然就此台北縣新店市○○段蘆竹
      濫小段365地號土地100坪部分，反訴被告與反訴原告方於
      77年5月14日簽訂協議書，反訴被告卻立即於78年間移轉
      於案外人名家建設股份有限公司等第三人，反訴被告就系
      爭契約所訂之365地號土地應移轉100 坪（折合330.58平
      方公尺）部分，僅餘365-7及365-8二筆土地，但365-7土
      地面積僅11平方公尺，365-8則亦僅184 平方公尺，即合
      計共195平方公尺（折合約59坪），其遠不足契約所定之
      面積，已構成給付不能之情形，此時反訴原告所應請求者
      ，即為基於民法第226條可歸責於債務人給付不能之債務
      不履行損害賠償請求權。查前述台北縣新店市○○段蘆竹
      濫小段365地號之土地，已於86年6月17日合併於同段154
      地號，其公告現值為每平方公尺20,500元。系爭標的為
      100坪，合為330.58平方公尺，故其價值為6,776,890元（
      計算式：20,500×330.58=6,776,890），此即應為反訴原
      告所受之損害程度，反訴被告應賠償之。故請求如反訴訴
      之聲明第三項。爰聲明：
（一）先位訴之聲明
  １、反訴被告應將台北縣新店市○○路○段105巷3號、台北縣
      新店市○○路○段105巷5號之建物房屋稅納稅義務人變更
      為反訴原告子○○1/3、丑○○1/3、癸○○○1/12、壬○○1/12 、丁○○1/12、戊○○1/12。
  ２、反訴被告應將如附圖所示之台北縣新店市○○段蘆竹濫小
      段161地號中之161B部分、及台北縣新店市○○段蘆竹濫
      小段365-7地號中之365-7Ｂ部分之土地移轉登記於反訴原
      告子○○1/3、丑○○1/3、癸○○○1/12、壬○○1/12、
      丁○○1/12、戊○○1/12。
  ３、反訴被告應給付反訴原告6,776,890元，及自起訴狀繕本
  ４、反訴原告願供擔保，請准宣告假執行。
（二）反訴備位訴之聲明
  １、確認台北縣新店市○○路○段105巷3號、台北縣新店市○○路○段105巷5號之建物事實上處分權屬反訴原告子○○
      1/3 、丑○○1/3、癸○○○1/12、壬○○1/12、丁○○
      1/12、戊○○1/12。
  ２、反訴被告應將如附圖所示之台北縣新店市○○段蘆竹濫小
      段161地號中之161Ｂ部分、及台北縣新店市○○段蘆竹濫
      小段365-7地號中之365-7Ｂ部分之土地移轉登記於反訴原
      告子○○1/3、丑○○1/3、癸○○○1/12、壬○○1/12、
      丁○○1/12、戊○○1/12。
  ３、反訴被告應給付反訴原告6,776,890元，及自起訴狀繕本
  ４、反訴原告願供擔保，請准宣告假執行。
二、反訴被告辯稱：
（一）反訴原告在反訴先位聲明第2項請求反訴被告將房屋稅所
      有人變更為反訴原告之名義，然查依據房屋稅條例第4條
      規定，未辦理保存登記之房屋課稅義務人是
      占有的話，反訴原告就可以自行辦理了，何須反訴被告辦
      理？再者稅籍變更是公法上權利義務關係，也不是普通法
      院審判範圍，反訴原告之主張不合法、無理由，應予駁回
      。
（二）系爭不動產交換合約書業已合法解除或無效，故反訴原告
      依該不動產交換合約書，請求反訴被告將台北縣新店市○○段蘆竹濫小段161地號中之161Ｂ部分及同段365-7地號
      中之365-7Ｂ部分土地移轉登記於反訴原告，並將台北縣
      新店市○○路○段105巷3號、5號之建物房屋稅所有人變更
      為反訴原告，或備位確認前開房屋之事實上處分權屬於反
      訴原告，及請求反訴被告給付反訴原告6,776,890元整之
      損害賠償，均無理由，應予駁回。
（三）退步言之，縱認系爭合約書尚未合法解除，惟查，細閱該
      合約書可知，反訴被告僅以新店市○○路○段105巷3號、5
      號建物與新店市○○段蘆竹濫小段161地號土地及同段365
      地號土地面積100坪等不動產與反訴原告交換，並未曾以
      新店市○○段蘆竹濫小段365-7地號中之365-7Ｂ部分土地
      與反訴原告交換。則反訴原告請求反訴被告將前開土地移
      轉登記予反訴原告即無法律上依據，應予駁回。
（四）反訴原告主張反訴原告應給付其6,776,890元等語，惟78
      年之365地號，嗣後已分割成數地方，加以當時又未確定
      移轉之100坪在那一個範圍，365地號分割後各地號之公告
      現值均不同，差異懸殊，反訴原告憑何用距離3號、5號房
      屋甚遠之新地號價值的損害賠償計算標準？而如果反訴原
      告主張將原365地號土地分割之新地號移轉登記給反訴原
      告，又如何能主張全部之損害呢？反訴原告之主張相互矛
      盾。且兩造間之互易契約是77年5月14日訂立，反訴原告
      是92年10月23日才提起反訴，反訴被告主張時效抗辯。
（五）退萬步言之，本院如認反訴原告之主張有理由，反訴被告
      亦可主張民法第264條第1項規定之同時履行抗辯權：本件
      反訴被告與反訴原告所訂定系爭不動產交換合約書明白約
      定，反訴原告應將新店市○○路○段105巷21號前方河川地
      之使用權（連同所有地上物）一併交付予反訴被告，且系
      爭合約書所載「河川地之使用權（連同所有地上物）一併
      交付」等語，當事人之真意並非僅指將河川地上之地上物
      交付，實係指將河川地之使用權連同地上物一併交付之意
      。惟反訴原告至今均未將雙方約定之河川地使用權交付予
      反訴被告，則反訴被告就反訴原告之請求爰依據民法第
      264條第1項規定行使同時履行抗辯權。
（六）退步言之，縱認反訴原告就系爭臺北縣新店市○○段蘆竹
      濫小段365地號100坪之土地，以給付不能為由，請求損害
      賠償為有理由，惟查，反訴原告以系爭365地號土地經合
      併為154地號土地之公告現值每平方公尺20,500元，計算
      系爭365地號100坪土地之價值，顯然過高，因為系爭365
      地號土地原屬林地，其嗣後雖變更為建地，並與其他地號
      土地合併為臺北縣新店市○○段蘆竹濫小段154地號土地
      ，但系爭365地號土地於分區使用上，仍屬水質水量保護
      區並依都市計畫程序劃定為水源特定區土地，依法可減免
      地價稅、土地增值稅、贈與稅及遺產稅，故系爭土地之市
      價顯較公告現值為低，因此反訴原告以系爭土地之公告現
      值每平方公尺20,500元，計算系爭365地號土地100 坪之
      價值顯屬過高，應予以酌減。爰聲明：
（一）反訴駁回。
（二）如受不利判決，願供擔保請准予宣告免為假執行。
三、經查，系爭不動產交換合約係屬無效，已如前述，故反訴原
    告依據契約關係，請求反訴被告履行契約之義務，將台北縣
    新店市○○路○段105巷3號之建物、台北縣新店市○○路○段
    105巷5號之建物、台北縣新店市○○段蘆竹濫小段161地號
    之土地之所有權或事實上處分權移轉於反訴原告，並請求反
    訴被告對於移轉台北縣新店市○○段蘆竹濫小段365地號100
    坪土地給付不能之損害賠償，即屬無據。從而，反訴原告依
    據契約關係，請求反訴被告為其先位聲明及備位聲明之給付
    ，並無理由，應予駁回。因反訴原告之訴業經駁回，反訴原
    告假執行之聲請亦失所附麗，應併予駁回。
參、因本案事證已臻明確，兩造其餘主張陳述及所提之證據，均
    毋庸再予審酌，附此敘明。
肆、結論：原告之訴為一部有理由，一部無理由，反訴原告之訴
    為無理由，依民事訴訟法第78條、第79條、第85條第1項，
    第390條第2項、第392條第2項判決如主文。
中　　華　　民　　國　　94　　年　　3 　　月　　14　　日
                  民事第六庭    法　官　郭美杏
以上正本係照原本作成
如對本判決上訴，須於判決送達後20日內向本院提出上訴狀
中　　華　　民　　國　　94　　年　　3 　　月　　22　　日
                    　　　　　　書記官　潘惠梅
